臺灣桃園地方法院刑事判決　　　　　　　96年度交訴字第30號
公　訴　人　臺灣桃園地方法院檢察署檢察官
被　　　告　戊○○原名蕭巧莉.
上列被告因肇事遺棄罪等案件，經檢察官提起公訴（96年度偵緝
字第62號），本院判決如下：
    主  文
戊○○因過失傷害人，處有期徒刑參月，如易科罰金以銀元參佰
元即新臺幣玖佰元折算壹日；又駕駛動力交通工具肇事，致人受
傷而逃逸，處有期徒刑陸月，如易科罰金，以銀元參佰元即新臺
幣玖佰元折算壹日。應執行有期徒刑捌月，如易科罰金，以銀元
參佰元即新臺幣玖佰元折算壹日。
    事  實
一、戊○○（原名蕭巧莉，於民國95年3 月15日更名）於民國94
    年8 月16日13時35分許，駕駛車牌號碼6556-MN 號自小客車
    ，沿桃園縣中壢市○○○路○ 段由平鎮往內壢方向行駛，經
    上揭路段841 號前，適有丁○○騎乘車牌號碼MD2-980 號輕
    型機車附載乙○○，同方向在前行駛；而戊○○於超車時本
    應注意應顯示左方向燈並於前車左側保持半公尺以上之間隔
    超過，行至安全距離後，再顯示右方向燈駛入原行路線，而
    依當時天候晴、日間有照明，路面乾燥、無缺陷、無障礙物
    ，視距良好等情狀，並無不能注意之情事，戊○○於超車之
    際，疏於注意兩車間隔距離，致其自用小客車右側車身不慎
    擦撞丁○○左腳及小客車右後照鏡撞擊輕機車之左後照鏡，
    使丁○○、乙○○人車倒地，造成丁○○受有右手掌第壹掌
    骨骨折、左肘及左前膝擦挫傷等傷害，乙○○受有右手肘及
    右腳膝蓋擦傷、瘀青等傷害。詎戊○○於肇事後，明知肇事
    致人受傷，應採取救護或其他必要措施，並向警察機關報告
    ，不得駛離現場，竟另行起意，未下車察看或探詢丁○○、
    乙○○之傷勢，亦未報警處理，即迅速駕車駛離現場而逃逸
    。嗣經丁○○記下車牌號碼報警循線查獲。
二、案經丁○○、乙○○訴由桃園縣政府警察局中壢分局報告臺
    灣桃園地方法院檢察署檢察官偵查起訴。
    理  由
壹、程序部分：
一、卷附華揚醫院所出具告訴人丁○○之診斷證明書（附於95年
    度偵字第7292號卷第9 頁），乃係根據告訴人之病歷表摘要
    轉載，而病歷表性質上乃從事業務之醫生於執行業務上所製
    作之文書，乃通常業務過程不間斷、有規律而準確之記載，
    且有其他業務人員足以校對其正確性，無預見日後可能會被
    提供作為證據之偽造動機之例行性業務文書，而該診斷證明
    書既係由病歷表摘要轉載，核屬刑事訴訟法第159 條之4 第
    2 款所謂得成為傳聞例外之業務文書，自有證據能力。
二、卷附道路交通事故現場圖、道路交通事故調查報告表(一)、(二)
    （見同上偵查卷第14頁至第16頁），係員警於處理車禍時，
    本於職權就現場之天候、路況、道路型態、標誌設置、相關
    人車資料及事故現場狀況等作成之紀錄文書，因警員有據實
    記載之義務，性質上可信性極高，且現場歷經相當時日，欲
    審判中欲重建現場，勢不可能，實有尊重現場紀錄之必要性
    。準此，該事故調查報告表依刑事訴訟法第159 條之4 第1
    款規定，得為證據。
貳、實體部分：
一、訊據被告戊○○坦承於上述時、地駕駛車牌號碼6556-MN 號
    自小客車行經該路段，惟矢口否認有過失傷害及肇事逃逸之
    犯行，辯稱：伊當時沒有撞到告訴人，是告訴人騎乘機車自
    己摔倒，伊不承認有過失傷害及肇事逃逸之犯行云云。經查
    ：
(一)被告如何於前揭時地駕車因超車而擦撞告訴人丁○○所騎乘
    附載告訴人乙○○之上開機車，致丁○○、乙○○受傷，及
    被告肇事逃逸等情，業據證人即告訴人丁○○於檢察官訊問
    時證稱：「（肇事車輛有發現撞到妳們？）因為當時她（戊○○）要超車，但卻往她的右手邊靠，導致撞到我的左後視
    鏡，我有往她的車上倒，我有碰到她的車，當時她的車子還
    有稍微停下來又加速開走，.... 。 」、「（為什麼你會記
    得《肇車輛》車號？）因為肇事者要逃逸，我很氣拼命的想
    要把車號記清楚，... 所以我... 記下她的車牌號碼6556
    -MN 號。」等情（見同上偵查卷第40頁），復於本院審理時
    結證稱：「（車禍發生當時你的交通工具？）我騎機車。」
    、「（車號？）ＭＤ2-980 。」、「（機車有無載人？）有
    ，乙○○。」、「（車禍經過情形？）當天騎機車載著同學
    乙○○下課後要回家，我就騎車沿著中壢市○○○路往桃園
    （內壢）方向行駛，在環中東路... 遇到車禍，當時我是騎
    在路邊，從後照鏡發現有一輛汽車開在內側車道的車子要超
    車，... ，同時我有聽到她按喇叭，接著她從我的左側經過
    我的摩托車，在經過我摩托車旁邊時擦撞到我的摩托車左側
    ，我的機車就因此倒地。」、「被告的車子往我的左側車身
    靠近，我的左腳感覺有被撞到，我機車的左後照鏡被她（車
    子）擦撞擠壓拉扯而歪掉，但是玻璃沒有破。」、「（車禍
    發生之後，撞到你的那台車有無停下來？）有，她有煞車，
    因為她的煞車燈有亮。我機車被擦撞後，機車翻倒在地，我
    看到她有稍微煞車，後來又加速逃逸，我就記下她的車號。
    」等情（見本院卷第36至37頁）。另一目擊證人乙○○於本
    院審理時結證稱：「（94年8 月16日下午1 點多是否發生車
    禍？）是。」、「（車禍發生當時你是騎機車或開車？）我
    被丁○○用機車載。」、「（當時行車動向？）走在中壢市
    ○○○路往桃園（內壢）的方向。」、「（車禍發生經過？
    ）如證人丁○○所述。.... 。 」、「（本件車禍你是否受
    傷？）有，右手肘、右腳膝蓋擦傷、瘀青、破皮流血。」、
    「（對方的車子擦撞你們之後有無停下來？）沒有，但是我
    有看到煞車燈有亮。」、「（你看到對方踩煞車燈亮時，對
    方車子距離你們多遠？）約4.3 公尺。」等情（見本院卷第
    39至40頁）。核與證人即通知被告將其當時所駕駛肇事車輛
    開至派出所比對查證車損情況之承辦員警丙○○於本院審理
    時結證稱：「（你究竟是在被告車子的哪些地方看到擦痕？
    ）車子的右邊，因據被害人稱他是機車左邊被撞到，所以我
    觀察汽車的右邊，右邊的前、後門及後照鏡有刮痕的部分我
    都有詢問過被告。」、「（你所謂車子的後照鏡有刮痕的部
    分，係指何意？）就是指這個部分有刮痕。」、「（當時被
    告對這些刮痕如何解釋？）車門部分他解釋是之前撞到，因
    為該痕跡比較舊，後照鏡部分也辯稱是之前撞到的。」、「
    （你有辦法分辨車門及後照鏡的刮痕何者較新？何者較舊？
    ）後照鏡的部分比較新。」等車損情狀相符（見本院卷第70
    、71頁）。可知，告訴人丁○○所稱其機車左側及左後視鏡
    遭被告所駕駛上開小客車右側車身及右後視鏡擦，信而有徵
    。此外，並有道路交通事故調查報告表(一)、(二)、現場圖附卷
    可按（見同上偵卷第14至16頁）。而被害人丁○○因本件車
    禍而受有前揭之傷勢，有華揚醫院診斷證明書在卷可稽（見
    同上偵卷第9 頁）。另被害人乙○○因本件車禍受有前述傷
    害，雖未就醫僅自行擦藥而無醫院開立診斷證明書，惟觀之
    被害人乙○○車禍發生時係乘坐丁○○所騎乘機車後座，該
    機車遭被告所駕駛小客車擦撞後，人車倒地，被害人手腳擦
    、碰撞堅硬柏油路面，致受有右手肘及右腳膝蓋擦傷、瘀青
    等傷害，符合日常生活經驗法則。且被害人乙○○受有上述
    傷害，除其於本院審理時結證在卷外（見本院卷第40頁），
    並據證人丁○○於本院審理時結證明確在卷（見本院卷第37
    頁）。是被害人2 人因本件車禍受影上述傷害均堪認定。
(二)證人即告訴人丁○○、乙○○與被告並非舊識，又無宿怨，
    本無故意曲詞誣陷被告之理。再觀諸丁○○於警方依其記下
    車號，循線查知可能係被告駕駛車牌號碼6556-MN 號自小客
    車肇事後，於警詢仍僅供陳：當時我騎乘車牌號碼MD2-980
    號輕型機車沿中壢市○○○路○ 段往內壢方向行駛，因當時
    該路段有車輛停放在慢車道，我為閃避該停放車輛，就往我
    左邊行駛，然後我發現戊○○所駕駛車牌號碼6556-MN 號自
    小客車，從我後方行駛而來，然後鳴按啦叭示意我讓她，因
    為快車道內有兩台車在行駛，戊○○所駕駛小客車因為要閃
    避快車道車輛，就往我們這邊撞過來，該車第一次先撞到我
    的左腳，再撞到我得左後視鏡，我們就連人帶車摔出去，我
    右手掌第壹掌骨骨折、左肘及左前膝擦挫傷，乙○○則是右
    手肘及右腳膝蓋擦傷、瘀青，機車左側也有刮傷，之後車牌
    號碼6556-MN 號自小客車就加速離開現場，我摔倒後就馬上
    記下該車車號，就報警處理等情（見同上偵查卷第5 頁），
    而觀之上述警詢陳述為客觀中性之用語，更可得見渠毫無羅
    織被告入罪之意思。而按認定犯罪事實所憑之證據，並不以
    直接證據為限，即綜合各間接證據，本於推理之作用，為認
    定犯罪事實之基礎，如無違背一般經驗法則，尚非法所不許
    。又被害人之陳述如無瑕疵，且就其他方面調查又與事實相
    符，自足採為科刑之基礎（最高法院44年臺上字第702 號、
    61 年 臺上字第3099號判例意旨參照）。查證人即告訴人丁○○、乙○○所指證車禍發生發經過，並無違背一般經驗法
    則，且與證人丙○○證述車損狀況相符，渠等2 人證詞，自
    足採為科刑之基礎。
(三)按汽車超車時，應顯示左方向燈並於前車左側保時半公尺以
    上之間隔超過，行至安全距離後，再顯示右方向燈駛入原行
    路線，道路交通安全規則第101 條第5 款定有明文。查被告
    考領有汽車駕駛執照，其對於上述規定，當知甚稔，且為駕
    車時所應注意遵守，又依肇事當時天候晴、日間有照明，路
    面乾燥、無缺陷、無障礙物，視距良好，並無不能注意之情
    形，有道路交通事故調查報告表附卷可參，詎被告疏未注意
    保持安全間距，貿然超車，因而肇事致人於傷，其有過失甚
    明。又被害人即告訴人丁○○、乙○○因本件車禍而受傷，
    已如上述，足認與被告之過失間有相當因果關係，亦可認定
    。是被告駕車過失肇事致人受傷之犯行堪以認定。
(四)被告雖辯稱：當時沒有撞到告訴人，是告訴人騎乘機車自己
    摔倒，伊不承認有過失傷害及肇事逃逸之犯行云云。惟查：
    被告於本院審理時供稱：我開車超越被害人機車約2 、3 台
    車的距離，行進間再看照後鏡，看到告訴人騎乘機車倒地等
    情（見本院卷第74、75頁）。衡情，一般駕駛人於超車後，
    若於超車時無異狀，當不致超越後行駛2 、3 部車距離，再
    看後照鏡以查其車後有無狀況發生。被告何以致之？顯係超
    車之際查覺擦撞他車，為暸解情況為何，始在行駛一段距離
    後，再自後照鏡探究遭其擦撞人、車情況甚明。復觀之，被
    告於偵查中辯稱：我停在紅綠燈旁邊，看到被害人的機車倒
    地云云（見96年度偵緝字第62號卷第17頁），則被告究於何
    時看到被害人機車倒地，所稱即有前後不一之瑕疵，是被告
    所稱顯為飾卸之詞，不足採信。再者，被告既坦承其有看到
    被害人騎乘機車倒地，當知悉有異狀發生，且當時係在其超
    車之際所發生，足見被告應知悉有擦撞被害人機車之情，被
    告竟辯稱不知有肇事致被害人受傷及未肇事逃逸云云，要係
    推諉卸責之詞，不足採信。是被告超車肇事致被害人受傷，
    竟未停車查看，逕自駕車離去，其肇事逃逸之事證明確，犯
    行亦堪認定。
(五)另被告復辯稱：承辦本案丙○○警員於案發後有通知其駕駛
    小客車到派出所，檢視其車損情狀並有拍照，當時其駕駛車
    牌號碼6556-MN 號自小客車確實無擦撞痕跡，否則請員警拿
    出其當時車損照片云云，經查：證人丙○○雖於本院審理證
    稱：有將被告駕駛之車輛車損照片，移送至桃園縣政府警察
    局中壢分局偵查隊云云，惟證人即桃園縣政府警察局中壢分
    局偵查隊接辦本案偵查員甲○○於本院審理時證稱：並未收
    到車牌號碼65 56-MN號自小客車車損照片等情（見本院卷第
    67頁）。且本院函請桃園縣政府警察局中壢分局檢送本件車
    牌號碼6556-MN 號自小客車車損照片送本院參辦，據函覆：
    本案車牌號碼6556-MN 號自小客車車主戊○○經本分局處理
    警員丙○○及偵查員甲○○多次通知均未到案，致無法採證
    該車肇事後車損照片等情（見本院卷第54-2頁）。復依被害
    人丁○○於檢察官訊問時結證稱：事發當日照片曝光，附卷
    照片是補拍的，所以沒有當日照片等情（見95年度偵字第72
    92號卷第40頁）。可知承辦員警丙○○當時所拍攝照片已曝
    光，而無留存照片，惟此乃該員警作業疏失，惟本件依上述
    證據，亦可證明被告確有過失傷害及肇事逃逸之犯行，是員
    警丙○○雖無法提出本件被告車損照片，亦無法解免被告犯
    行之成立。
(六)綜上所述，被告超車肇事致被害人受傷，竟未停車查看，逕
    自駕車離去，其肇事逃逸之事證明確，犯行亦堪認定。
二、查刑法業於94年2 月2 日經修正公布，並於95年7 月1 日施
    行。而行為後法律有變更者，適用行為時之法律，但行為後
    之法律有利於行為人者，適用最有利於行為人之法律，現行
    刑法第2 條第1 項訂有明文。此條規定乃與刑法第1 條罪刑
    法定主義契合，而貫徹法律禁止溯及既往原則，係規範行為
    後法律變更所生新舊法律比較適用之準據法，是刑法第2 條
    本身雖經修正，但刑法第2 條既屬適用法律之準據法，本身
    尚無比較新舊法之問題，應一律適用裁判時之現行刑法第2
    條規定以決定適用之刑罰法律。另按：
(一)刑法第284 條第1 項前段之法定刑為「六月以下有期徒刑、
    拘役或五百元以下罰金。」、同法第33條第5 款規定：「罰
    金為一元以上」，及罰金罰鍰提高標準條例第1 條前段規定
    ：「依法律應處罰金、罰鍰者，就其原定數額得提高為二倍
    至十倍。」是該罪罰金刑部分經提高後，為銀元1 元以上5
    千元以下，經折算為新臺幣3 元以上1 萬5 千元以下。而修
    正後刑法第33條第5 款規定：「罰金為新臺幣一千元以上」
    ，另刑法施行法第1 條之1 規定：「中華民國94年1 月7 日
    刑法修正施行後，刑法分則編所定罰金之貨幣單位為新臺幣
    。94年1 月7日 刑法修正時，刑法分則編未修正之條有定有
    罰金者，自94 年1月7 日刑法修正施行後，就其所定數額提
    高為30倍。但72 年6月26日至94年1 月7 日新增或修正之條
    文，就其所定數額提高為三倍」。刑法284 條第1 項前段係
    屬72年6 月26日前之規定，是依上開規定，罰金部分應提高
    為30倍。則刑法第28 4條第1 項前段之罰金刑部分變更為新
    臺幣1 千元以上1 萬5 千元以下。比較上述修正前、後之刑
    罰法律，自以修正前刑法之相關規定及罰金罰鍰提高標準條
    例第1 條前段法律規定，較有利於被告。
(二)刑法第41條第2 項原規定：「併合處罰之數罪，均有前項情
    形，其應執行之刑逾六月者，亦同。」修正為：「前項規定
    於數罪併罰，其應執行之刑未逾六月者，亦適用之。」，比
    較上述修正前、後之刑罰法律，自以修正前之規定較有利於
    被告，而應適用修正前之刑法第41條第2 項規定。
(三)刑法第41條第1 項前段係規定：犯最重本刑為5 年以下有期
    徒刑以下之刑之罪，而受6 個月以下有期徒刑或拘役之宣告
    ，因身體、教育、職業、家庭之關係或其他正當事由，執行
    顯有困難者，得以1 元以上3 元以下折算1 日，易科罰金；
    依修正前罰金罰鍰提高標準條例第2 條前段（現已刪除）規
    定，就其原定數額提高為1 百倍折算1 日，亦即，以銀元3
    百元折算1 日，經折算為新臺幣後，以新臺幣9 百元折算1
    日。惟修正後之法律則規定：犯最重本刑為5 年以下有期徒
    刑以下之刑之罪，而受6 個月以下有期徒刑或拘役之宣告者
    ，得以新臺幣1 千元、2 千元或3 千元折算1 日，易科罰金
    ；比較修正前後之易科罰金折算標準，以施行前之規定，較
    有利於被告。
(四)修正前刑法第51條規定：「數罪併罰，分別宣告其罪之刑，
    依左列各款定其應執行者：」其中第5 款規定：「宣告多數
    有期徒刑者，於各刑中之最長期以上，各刑合併之刑期以下
    ，定其刑期。但不得逾二十年。」；修正後刑法第51條第5
    款規定：「宣告多數有期徒刑者，於各刑中之最長期以上，
    各刑合併之刑期以下，定其刑期。但不得逾三十年。」，比
    較結果，修正前刑法較有利於行為人。
(五)綜合上述各條文修正前、後之比較，揆諸修正後刑法第2 條
    第1 項規定之「從舊、從輕」原則，自應適用被告行為時之
    法律，即修正前刑法之相關規定及罰金罰鍰提高標準條例第
    1 條前段、修正前罰金罰鍰提高標準條例第2 條規定，予以
    論處。
三、核被告所為，係犯修正前刑法第284條第1項前段過失傷害罪
    、第185條之4肇事逃逸罪；其以一個過失行為，同時致告訴
    人二人受傷，為想像競合犯，應論以一個同種之過失傷害罪
    。再被告所犯上開兩罪，犯意各別、行為互殊，應分論併罰
    。爰審酌被告超車不慎以致肇事，復於肇事後駕車逃逸，惡
    性非輕，然告訴人所受傷害程度並非甚重等一切情狀，量處
    如主文所示之刑，並依修正前刑法第41條第2 項、第41條第
    1 項前段、第51條第5 款規定，諭知易科罰金之折算標準，
    及定其應執行刑，並依上開規定諭知易科罰金之折算標準。
據上論斷，應依刑事訴訟法第299 條第1 項前段，刑法第2 條第
1 項前段、第55條，修正前刑法第284 條第1 項前段、第185 條
之4 、第41條第1 項前段、第2 項、第51條第5 款，罰金罰鍰提
高標準條例第1 條前段、修正前罰金罰鍰提高標準條例第2 條，
現行法規所定貨幣單位折算新臺幣條例第2 條，判決如主文。
本案經檢察官郝中興到庭執行職務。
中　　華　　民　　國　　96　　年　　5 　　月　　29　　日
　　　　　　　　　  刑事第五庭審判長法  官  潘政宏
                                    法　官　陳月雯
                                    法　官　邱滋杉
上正本證明與原本無異。
如不服本判決，應於判決送達後10日內向本院提出上訴狀（應抄
附繕本）。
　　　　　　　　　　　　　　　　    書記官　邱仲騏
中　　華　　民　　國　　96　　年　　5 　　月　　29　　日
附錄本案論罪科刑法條全文：
中華民國刑法第284條
（過失傷害罪）
因過失傷害人者，處 6 月以下有期徒刑、拘役或 5 百元以下罰
金，致重傷者，處1年以下有期徒刑、拘役或5百元以下罰金。
從事業務之人，因業務上之過失傷害人者，處1 年以下有期徒刑
、拘役或1 千元以下罰金，致重傷者，處3 年以下有期徒刑、拘
役或2 千元以下罰金。
中華民國刑法第185條之4
（肇事遺棄罪）
駕駛動力交通工具肇事，致人死傷而逃逸者，處 6 月以上 5 年
以下有期徒刑。
